【裁判字號】    95,上訴,3877
【裁判日期】    951229
【裁判案由】    毒品危害防制條例
【裁判全文】
臺灣高等法院刑事判決                95年度上訴字第3877號
上  訴  人
即  被  告  甲○○
                    （現另案於臺灣桃園監獄執行中）
選任辯護人  陳建昌律師
上列上訴人因毒品危害防制條例案件，不服臺灣桃園地方法院94
年度訴字第1082號，中華民國95年9月13日第一審判決（起訴案
號：臺灣桃園地方法院檢察署93年度偵字第17314號），提起上
訴，本院判決如下：
    主  文
原判決撤銷。
甲○○無罪。
    理  由
一、公訴意旨略以：被告甲○○基於概括犯意，連續於民國93年
    10月13日、15日、17日晚間6時許，在桃園縣中壢市火車站
    前肯德基速食餐廳門口，以每包新台幣（下同）800元不等
    之價格，出售第1級毒品海洛因（下簡稱海洛因）予乙○○
    3次。嗣於同年月20日18時10分許，又約定在上址出售海洛
    因1包（毛重0.5公克）予乙○○，尚未交付之際，當場與乙
    ○○同為警查獲，扣得藏置該包海洛因之行動電話1支，因
    認被告涉有毒品危害防制條例第4條第1項之販賣第1級毒品
    罪嫌云云。
二、按犯罪事實應依證據認定之，無證據不得認定犯罪事實；不
    能證明被告犯罪者，應諭知無罪之判決，刑事訴訟法第154
    條第2項、第301條第1項定有明文。又所謂認定犯罪事實之
    證據，係指足以認定被告確有犯罪行為之積極證據而言，苟
    未能發現相當證據，或證據不足為不利於被告事實之認定時
    ，即應為有利於被告之認定，更不必有何有利之證據，亦不
    能以推測或擬制之方法，以為裁判基礎，最高法院29年度上
    字第3105號、40年度臺上字第86號、56年度臺上字第807號
    判例意旨可資參照。又「認定犯罪事實所憑之證據，雖不以
    直接證據為限，間接證據亦包括在內；然而無論直接或間接
    證據，其為訴訟上之證明，須於通常一般之人均不致有所懷
    疑，而得確信其為真實之程度者，始得據為有罪之認定，倘
    其證明尚未達到此一程度，而有合理之懷疑存在時，事實審
    法院復已就其心證上理由予以闡述，敘明其如何無從為有罪
    之確信，因而為無罪之判決，尚不得任意指為違法。」、「
    檢察官對於起訴之犯罪事實，應負提出證據及說服之實質舉
    證責任，倘其所提出之證據，不足為被告有罪之積極證明，
    或其指出之證明方法，無從說服法院以形成被告有罪之心證
    ，基於無罪推定之原則，自應為被告無罪判決之諭知。」、
    」，亦經最高法院著有76年臺上字第4986號、92年臺上字第
    128號判例意旨可參。另「證據之證明力，固屬於法院判斷
    之自由，惟證據之本身如有瑕疵，則在此瑕疵未能究明以前
    ，遽採為有罪之根據，即難謂為適法。」、「犯施用毒品之
    罪，供出毒品來源，因而破獲者，得減輕其刑，毒品危害防
    制條例第17條定有明文。施用毒品者之該項供述，固非絕無
    證據能力，但為防範其作利己損人之不實供述，自須擔保該
    項供述之真實性，始得作為判斷之依據。故事實審法院必須
    調查其他證據，以資審認，必至因其他證據證明力之佐證，
    已可確信該項供述為真實而無合理之懷疑時，始得據為對他
    人不利之認定。」，最高法院亦分別著有32年上字第971號
    判例及89年度台上字第4173號判決要旨可參。因此施用毒品
    之人所為向何人購買毒品之陳述如有瑕疵（比如前後不一或
    購買毒品之時間、地點不明確），若無其他證據足資證明該
    施用毒品者確曾向被指稱販賣毒品者購買毒品時，尚難以該
    施用毒品者所為有瑕疵之陳述，作為認定被指稱販賣毒品者
    之證據。又縱然該施用毒品者所為陳述無瑕疵，但為擔保該
    供述之真實性，亦須其他證據足資證明該施用毒品者確曾向
    被指稱販賣毒品者購買毒品，自不能以該供述作為認定被指
    稱販賣毒品者之唯一證據。
三、本件檢察官認被告涉有上開毒品危害防制條例第4條第1項之
    販賣第1級毒品罪嫌，無非以證人乙○○於偵查中證述於93
    年10月間在上開肯德基速食餐廳門口，曾向被告購買過3次
    海洛因，事後其父親要其說出毒販姓名，其依其父親要求於
    93年10月20日打被告之電話，向被告表示欲買海洛因，其父
    親同時報警，警方在上開肯德基速食餐廳門口，於被告交付
    海洛因予伊前查獲被告等語（見偵查卷第79、80頁），及證
    人即查獲被告之警員古源淦於偵查中證稱，接到乙○○家人
    電話通知，乙○○要購買毒品，警方跟蹤乙○○，在上開肯
    德基速食餐廳門口，於被告交付海洛因予乙○○前查獲被告
    等語（見偵查卷第57、58頁），及扣得藏置1包海洛因之行
    動電話1支為其依據。
四、訊據被告固不否認在上開肯德基速食餐廳門口為警查獲，警
    方並自其手機中扣得1包海洛因，然矢口否認有何販賣海洛
    因犯行，並辯稱扣案之海洛因為其自己欲施用之毒品，伊未
    曾出售海洛因予乙○○，伊與乙○○是男女朋友，乙○○為
    了感情之事宜約伊在上開肯德基速食餐廳門口見面，伊始與
    乙○○見面，乙○○電話中並未提及欲購買海洛因，且乙○
    ○之證詞反反覆覆，乙○○不利於伊之證詞，不能作為認定
    伊販賣海洛因之證據等語。
五、經查：
  (1)被告被訴於93年10月13日、15日、17日，分3次出售海洛因
    予乙○○部分：
  證人乙○○於接受警方詢問及接受檢察官訊問暨於原審審理
    時，固證稱於93年10月13日、15日、17日，在桃園縣中壢市
    火車站前肯德基速食餐廳門口，以每包800元不等之價格，
    向被告購買過3次海洛因（見偵查卷第12、79、80頁，原審
    卷第2宗第19頁），又於本院證稱「（你之前供述在93年10
    月13日、15日，17日在中壢火車站肯德基店向被告買過三次
    毒品，每次八百元，是否這樣？確實時間不記得，但是有買
    過。」（見本院95年12月12日審判程序筆錄），然徵之被告
    於原審審理時卻另稱「（你93年10月左右所施用之第1級毒
    品海洛因是何時在何地取得？）該段時間的海洛因是跟朋友
    拿的。」、「（所謂的朋友是指何人？）不在法庭上，我不
    知道他住在那裡，他的姓名我也不知道。他的綽號我本來知
    道的，但現在也忘記了。」、「（你們都是如何聯絡拿海洛
    因？打電話給該名朋友，跟他說，約個地點，大概都是約在
    中壢、桃園市市區，我都是用公用電話打給我朋友，他的號
    碼我也忘記了。」、「（認識在庭之被告？）我認識，我跟
    他是朋友關係。」、「（你們如何認識的？）我們是在國中
    時候認識的。」、「（你唸國中就認識被告，你們總共認識
    多久了？）很久了，多久不知道。」、「（你在93年間是否
    有跟被告買過毒品？）沒有。（改稱）我不知道。（又稱）
    有的。」（見原審卷第2宗第6、7頁）等情以觀，足見證人
    乙○○於93年10月13日、15日、17日，有無在上開肯德基速
    食餐廳門口向被告購買3次海洛因之陳述前後不一致，其真
    實性不無疑問。
  況且若證人乙○○確曾於93年10月13日、15日、17日分3次
    向被告購買海洛因，依理其施用海洛因應不止1次，蓋於93
    年10月13日、15日所購買之2次海洛因若未施用完，應不至
    於在93年10月17日第3次向被告購買海洛因，然證人乙○○
    於其自己施用海洛因案件中，卻稱僅於93年10月20日14、15
    時許施用過海洛因1次，且經原審法院94年度訴字第463案件
    審理後，認定乙○○僅施用海洛因1次，而判處有期徒刑8月
    確定在案，此有原審法院94年度訴字第463號案件94年6月24
    日審判筆錄，及原審法院94年度訴字第463號刑事判決附卷
    可參，準此益徵，證人乙○○有關曾於93年10月13日、15日
    、17日分3次向被告購買海洛因之陳述，與常理有違，顯有
    瑕疵。
  且徵之本案卷內證人古源淦及證人即被告之父曾銀鵬之證言
    內容，暨警方扣案之上開海洛因1包，均與證人乙○○有無
    於93年10月13日、15日、17日分3次向被告購買海洛因之事
    實無關（理由詳後），揆諸前開最高法院亦分別著有32年上
    字第971號判例及89年度台上字第4173號判決之法理，足見
    自難以證人乙○○上開有瑕疵之陳述，作為認定被告確於93
    年10月13日、15日、17日分3次出售海洛因予乙○○之證據
    。
  (2)被告被訴於93年10月20日欲出售海洛因予乙○○，但尚未售
    出即為警查獲部分：
  被告於93年10月20日18時10分許，與乙○○約在上開肯德基
    速食餐廳門口見面，當場為警方查獲，警方並自被告身上扣
    得藏置1包海洛因之行動電話1支之事實，固據被告自承在卷
    ，核與證人乙○○證稱與被告約在上開肯德基速食餐廳門口
    見面，當場為警方查獲，及證人古源淦證稱在上開肯德基速
    食餐廳門口查獲被告與乙○○，並自被告身上扣得藏置1 包
    海洛因之行動電話1支之情節相符，且扣案行動電話內之白
    粉送驗結果確檢出海洛因成分，此有法務部調查局93年11月
    23日調科壹字第080008468號鑑定通知書附卷可憑（見偵查
    卷第54頁），足見被告攜帶海洛因與乙○○見面並為警查獲
    之事實，堪以認定。然由於被告否認有何販賣海洛因犯行，
    並辯稱扣案之海洛因為其自己欲施用之毒品，伊與乙○○是
    男女朋友，乙○○為了感情之事宜約伊在上開肯德基速食餐
    廳門口見面，伊始與乙○○見面，乙○○電話中並未提及欲
    購買海洛因，且乙○○之證詞反反覆覆，乙○○不利於伊之
    證詞，不能作為認定伊販賣海洛因之證據等語，且參酌被告
    確因施用海洛因之犯行，業經原審法院法院判處有期徒刑10
    月，經本院駁回上訴，再經最高法院駁回上訴確定在案，此
    有原審法院94年度訴字第4763號、本院94年度上訴字第1867
    號及最高法院94年度台上訴字第6588號刑事判決附卷可參，
    及證人乙○○亦自稱與被告曾為男女朋友（見偵查卷第80頁
    ）等情以觀，足見本院自應調查乙○○約被告見面之電話中
    有無提及欲向被告購買海洛因等情，始能判斷被告攜帶扣案
    之海洛因1包，前往上開肯德基速食餐廳門口與乙○○見面
    ，究竟有無販賣海洛因之犯意。蓋染有施用海洛因之習慣者
    ，隨身攜帶海洛因以備不時之須，乃屬常態之情況，因此乙
    ○○於電話中若未提及欲向被告購買海洛因等情，則被告因
    自己有施用海洛因之習慣，而攜帶扣案之海洛因1包前往上
    開肯德基速食餐廳門口與曾為男女朋有關係之乙○○見面，
    尚符合常情，自難以被告與乙○○見面時身上持有扣案之海
    洛因1包，遽認定被告係基於販賣海洛因之犯意，欲販賣扣
    案之海洛因予乙○○。
  徵之證人乙○○於接受警方詢問時，係稱「當時我們正在交
    易毒品，我欲向甲○○購買毒品，交易尚未完成，警方見我
    們行跡可疑所以盤查我與甲○○，當場在甲○○手上的行動
    電話內查獲海洛因1包。」（見偵查卷第11頁反面），又於
    接受檢察官訊問及於原審審理時證稱，其於93年10月間在上
    開肯德基速食餐廳門口，曾向被告購買過3次海洛因，事後
    其父親要其說出毒販姓名，其依其父親要求於93年10月20日
    打被告之電話，向被告表示欲買海洛因，其父親同時報警，
    警方在上開肯德基速食餐廳門口，於被告交付海洛因予伊前
    查獲被告等語（見偵查卷第79、80頁，原審卷第2宗第21頁
    ），準此可知，若證人乙○○之上開陳述為真實，則證人乙
    ○○之父親曾銀鵬及前往現場之警方人員均應知悉，證人乙
    ○○當時係應其父親曾銀鵬之要求欲釣出被告，而佯稱欲向
    被告購買海洛因，而要求與被告見面等情。然證人曾銀鵬卻
    證稱「我不曾見過被告，我也不認識被告，當天報警是因為
    之前我就曾跟蹤乙○○也報過警，但我並沒有看過賣毒品給
    乙○○的人，案發當天我並沒有打我女兒，而是晚上我跟蹤
    乙○○，但我女兒出去時並沒有跟我說，她是否有借我朋友
    的手機使用，我忘記了，當時我女兒並不知到我在跟蹤她，
    她是騎機車走的，我也是騎機車跟蹤的。跟到中壢火車站那
    裡，我就報警，是蔡小隊長接的，當時還有我另一個朋友跟
    我一起跟蹤，他也是騎機車的。到了該處之後，我就打完電
    報警，跟蔡小隊長說，請他們快派人來，因為我女兒要買毒
    品了，接下來我們就在那裡等，當時被告還沒有出現。後來
    警察來了，被告也出現了，我就跟警察說我女兒在那邊，警
    察就上前盤查，因為我站的很遠，沒有看到很清楚，但我有
    看到警察要抓被告時，被告有反抗，警察就制伏他。跟我一
    同去的朋友綽號是「阿旺」。」、「（你當天為何知道乙○
    ○外出是要買毒品，而與另一位朋友大費周章的跟蹤？）因
    為我的三個女兒都有吃藥，乙○○有吃藥的習慣，所以我想
    要跟蹤看看，我當時也是懷疑而已，並不確定。」（見原審
    卷第2宗第28、29頁），另證人古源淦亦證稱「（當天如何
    知道被告與證人乙○○在該處交易毒品？）這是因為乙○○
    的父親報警的，我認識乙○○的父親，他是打電話給我們小
    隊長蔡建寬，他說乙○○有在施用毒品，他跟蹤乙○○之後
    ，她可能要去拿毒品或是買毒品，他就跟我們說是在火車站
    附近，並沒有講說是在肯德基。」、「（接獲報案之後，如
    何處理？）因為乙○○父親與小隊長跟我都認識，所以我們
    就相信他的線報，我們先與乙○○父親跟朋友在路邊會合，
    再一起前往中壢火車站，因為我認得乙○○，當時被告就在
    肯德基門口跟乙○○談話，我們就上前去，表明身分，及要
    臨檢盤查之意，當時我們並沒有要逮捕他，因為還不確定被
    告身上是否有毒品，盤查之時，被告就神情緊張，馬上要逃
    跑。我們就向前逮捕，逮捕之後尚未搜身之前，看到被告手
    上有手機，看到被告很緊張的樣子，我們直覺有東西藏在手
    機中，我們取過手機，打開手機看，拆開電池背蓋，發現有
    壹包海洛因。」（見原審卷第2宗第25、26頁），可見無論
    乙○○之父親曾銀鵬或前往現場之警方人員古源淦，事先均
    不知道乙○○離家欲作何事，僅懷疑可能是要購買毒品而已
    ，且曾銀鵬未曾要求乙○○以釣魚方式釣出被告，顯與證人
    乙○○所稱其父親要其說出毒販姓名，其依其父親要求於93
    年10月20日打被告之電話，向被告表示欲買海洛因，其父親
    同時報警之情節不符。況且證人古源淦於接受檢察官訊問時
    另證稱「（當時『曾』有無生氣狀態？）我們問她（指乙○
    ○）去該處作何事，開始她不講，後來問她是否去買毒品，
    她才開始講出向被告買毒品的情節。」（見偵查卷第58頁）
    ，益徵證人古源淦事先確實不知道乙○○離家欲作何事，僅
    懷疑可能是要購買毒品而已，蓋若證人古源淦事先知道乙○
    ○是要購買毒品，證人古源淦何必去詢問乙○○去該處作何
    事。另證人乙○○於本院亦稱「（你當天到底是要買毒品，
    還是只是要約他出來？）只是要約他出來。」等語（見本院
    95 年12月12日審判程序筆錄）。據此，足見證人乙○○所
    稱其依其父親要求打電話予被告，電話中向被告表示欲買海
    洛因之陳述，顯非事實，自足不採。
  另被告為警方查獲後，接受警方詢問及接受檢察官第1次訊
    問時時，即已稱伊與乙○○是男女朋友，乙○○為了感情之
    事宜約伊在上開肯德基速食餐廳門口見面，伊始與乙○○見
    面，乙○○電話中並未提及欲購買海洛因等語（見偵查卷第
    5 頁反面、第34頁），核與證人乙○○為警方查獲後，接受
    檢察官第1次訊問時時，所稱「（你要跟被告買海洛因嗎？
    ）不是，我是故意要咬他的。」、「（你為何在警局說你要
    向他買海洛因？）因我生氣，他說他要與我分手。」（見偵
    查卷第37頁）之情節相符，且證人乙○○亦自稱與被告曾為
    男女朋友（見偵查卷第80頁），再徵之證人乙○○於原審另
    稱「（在警察局製作完筆錄移送至地檢署偵訊之間，有無與
    被告單獨相處之機會？）我是跟被告坐同1部警車送到地檢
    署，但是在車上我們2人都沒有交談。」、「（在地檢署內
    勤檢察官偵訊前，被告有無要你更改警察局中之供述？）無
    ，我也不知道他是否知道我在警察局有指證他，但是在警察
    局時，我們2人的筆錄是分開製作的。」（見原審卷第2宗第
    19頁），而觀諸偵查卷確記載被告第1次接受檢察官訊問之
    時間為自93年10月21時5分起至93年10月21時12分止，而證
    人乙○○第1次接受檢察官訊問之時間為自93年10月20時55
    分起至93年10月21時3分止（見偵查卷自第33頁至第38頁）
    ，足見被告與證人乙○○第1次接受檢察官訊問時係分開接
    受訊問，其2人間並無串供之可能。但其2人第1次接受檢察
    官訊問時，就證人乙○○為何打電話予被告之陳述，確完全
    相符，足徵被告所為伊與乙○○是男女朋友，乙○○為了感
    情之事宜約伊在上開肯德基速食餐廳門口見面，伊始與乙○
    ○見面，乙○○電話中並未提及欲購買海洛因之辨解，應非
    虛構，堪以採信。準此，益徵證人乙○○所稱其依其父親要
    求打電話予被告，電話中向被告表示欲買海洛因之陳述，確
    非事實，委無可取。
  而既然如前述證人乙○○未於電話中曾向被告提及欲購買海
    洛因，再參酌如前述被告有施用海洛因之犯行，業經判處有
    期徒刑10月確定在案，且警方於93年10月20日扣案之上開1
    包海洛因業經原審法院認定係被告欲施用之毒品，於被告施
    用海洛因案件之判決主文中諭知沒收銷燬在案，此有原審法
    院94年度訴字第4763號、本院94年度上訴字第1867號及最高
    法院94年度台上訴字第6588號刑事判決附卷可參，因此被告
    攜帶扣案之上開1包海洛因與乙○○見面，尚符合染有施用
    海洛因之習慣者，隨身攜帶海洛因以備不時之須之常態情況
    ，自難以此遽認定被告係基於販賣海洛因之犯意，欲販賣扣
    案之海洛因予乙○○。
六、綜上，足見本件關於被告被訴販賣海洛因犯行之證明，尚未
    達於通常一般之人均不致有所懷疑，而得確信其為真實之程
    度，殊屬無從為有罪之確信，此外，復查無其他積極證據足
    資證明被告有檢察官所指之犯行，是應認不能證明被告犯罪
    。揆諸前揭規定及最高法院判例所示意旨，應為其無罪之諭
    知，原審未予詳查，遽為被告論罪科刑，自有違誤，被告上
    訴否認犯罪，應認有理由，自應由本院將原判決撤銷改諭知
    被告無罪，庶免冤抑。
七、至於被告於93年10月20日持有上開扣案海洛因之行為，因如
    前述被告施用海洛因之犯行，業經判處有期徒刑10月確定在
    案，而被告於93年10月20日持有海洛因之低度行為，自應由
    被告施用海洛因之高度行為，是本院自無另論以持有第1級
    毒品罪之餘地，附此敘明。
據上論斷，應依刑事訴訟法第369條第1項前段、第364條、第301
條第1項，判決如主文。
本案經檢察官羅榮乾到庭執行職務。
中    華    民    國    95    年    12    月    29    日
                  刑事第十九庭審判長法  官  宋  祺
                                    法  官  陳憲裕
                                    法  官  黃俊明
以上正本證明與原本無異。
如不服本判決，應於收受送達後十日內向本院提出上訴書狀敘述
上訴之理由者並得於提起上訴後十日內向本院補提理由書（均須
按他造當事人之人數附繕本）。
                                    書記官  廖婷璇
中    華    民    國    95    年    12    月    29    日


司法院資訊處製作；財團法人民間司法改革基金會備份。
